臺灣高等法院民事判決　　　　　　　　93年度上易字第1157號
上　 訴　 人　丙○○
訴訟 代理 人　李秀鳳
被上 訴　 人　乙○○○
兼訴訟代理人　甲　○
上列當事人間返還租賃物等事件，上訴人對於中華民國93年11月
9日臺灣板橋地方法院93年度訴字第1000號第一審判決提起上訴
，經本院於94年5月4日言詞辯論終結，判決如下：
    主  文
原判決關於駁回上訴人後開第二、三項之訴，及該訴訟費用部分
均廢棄。
被上訴人甲○應給付上訴人新臺幣貳萬捌仟元。
被上訴人應自坐落臺北縣中和市○○段二八張566-7 地號上門牌
台北縣中和市○○路249巷17弄1之2號3樓房屋遷出返還上訴人；
被上訴人並應自民國93年7月5日起至遷讓房屋之日止，按月給付
上訴人新臺幣壹萬肆仟元。
其餘上訴駁回。
廢棄改判部分第一、二審訴訟費用由被上訴人負擔，駁回部分第
二審訴訟費用由上訴人負擔。
    事  實  及  理  由
一、上訴人起訴主張：伊於93年4月7日向原法院民事執行處93年
    度民執水字第5134號強制執行事件，拍定買受訴外人呂棟樑
    所有坐落台北縣中和市○○段二八張566之7地號上門牌號碼
    台北縣中和市○○路249巷17弄1之2號3樓房屋（下稱系爭房
    屋），經原法院於同年4月21 日核發不動產權利移轉證書在
    案。被上訴人甲○與呂棟樑間就系爭房屋原存有租賃契約，
    租期自91年11月5日起至94年11月4日止，每月租金新台幣（
    下同）14,000元，依買賣不破租賃之法則，由伊承受系爭租
    賃關係。伊於拍定後以中和郵局第196 號存證信函催告被上
    訴人甲○給付租金，惟未獲置理，自93年5月5日起即未再支
    付租金予伊，嗣伊再以中和郵局第308 號存證信函向被上訴
    人甲○表示終止租約，經其於同年6月7日收受。系爭租約業
    已終止，被上訴人竟仍繼續占有使用系爭房屋，致伊受有相
    當於租金利益之損害。另被上訴人乙○○○係被上訴人甲○
    之母而占用系爭房屋，因伊已終止與被上訴人甲○間就系爭
    房屋之租賃契約，則被上訴人乙○○○已無占有使用系爭房
    屋之合法權源，而屬無權占有。又被上訴人甲○於伊終止租
    約前，尚積欠伊93年5月、6月份之二期租金共計28,000元，
    伊得本於租賃契約請求被上訴人甲○給付上開款項。爰依民
    法第455條、第767條、租賃關係、不當得利及侵權行為等法
    律關係請求判命：(一)被上訴人應自坐落台北縣中和市○○段
    二八張566之7地 號上門牌號碼台北縣中和市○○路249巷17
    弄1之2號3樓之房屋遷出返還伊， 並自93年7月5日起至遷讓
    房屋之日止按月連帶給付14,000元；(二)被上訴人甲○應給付
    伊28,000元；(三)願供擔保請准就第一項聲明宣告假執行。原
    審駁回上訴人之全部請求。
    上訴人提起第二審上訴，聲明請求：(一)原判決廢棄。(二)被上
    訴人應將坐落台北縣中和市○○段二八張566之7地號上門牌
    號碼台北縣中和市○○路249巷17弄1之2號3樓之房屋遷讓返
    還上訴人，並自民國93年7月5日起至遷讓房屋之日止，按月
    連帶給付上訴人14,000元。(三)被上訴人甲○應給付上訴人
    28,000元。(四)願供擔保請准宣告假執行。
二、本院所定94年5月4日言詞辯論期日業已通知被上訴人，被上
    訴人於94年4月19 日收受通知書，此有送達證書可按（本院
    卷(二)第47頁）被上訴人嗣於94年04月20日具狀表明因出國而
    不能到庭，固提出易遊網旅行社有限公司4月23日至5月23日
    之行程表（本院卷(二)第50頁），惟該行程表並無易遊網旅行
    社有限公司之簽章，亦無被上訴人確有參與該次行程之記載
    ，是該行程表尚難認作被上訴人有於言詞辯論期日不到庭之
    正當理由。故被上訴人經合法通知未於言詞辯論期日到場，
    核無民事訴訟法第386條所列各款情事，爰依上訴人聲請一
    造辯論而為判決。
    依被上訴人於準備程序到庭及提出之書狀，係以：(一)系爭房
    屋之原所有權人呂棟樑於系爭房屋拍定前積欠上訴人甲○62
    1,500元，呂棟樑遂將系爭房屋出租，租期自91年11月5日起
    至94年11月04日止，每月租金14,000元，並約定以租賃期間
    之租金抵銷呂棟樑所欠上開債務，故上訴人甲○伊占有使用
    系爭房屋係基於合法有效之租賃關係，並非無權占有，亦無
    需再支付租金。(二)被上訴人乙○○○並非占有人，上訴人起
    訴顯屬無據等語抗辯，聲明：駁回上訴，如受敗訴判決，願
    供擔保請准免假執行。
三、兩造不爭執之事實：
    上訴人經原審法院民事執行處93年度民執水字第5134號強制
    執行事件拍賣程序，以拍定取得系爭房屋之所有權，並於93
    年04月21日經執行法院核發不動產權利移轉證書；而被上訴
    人甲○與系爭房屋原所有權人呂棟樑間訂有租賃契約，約定
    租賃期間自91年11月5日起至94年11月4日止，每月租金14,0
    00元，甲○並交付押金42,000元予呂棟樑，被上訴人乙○○
    ○因係被上訴人甲○之母，基於母子親屬關係而居住於系爭
    房屋內；被上訴人甲○並未給付93年5月、6月份之租金予上
    訴人，上訴人於93年06月4日寄發中和郵局第308號存證信函
    予被上訴人甲○，催告於文到5日給付租金， 否則終止租約
    等事實，業據上訴人提出不動產權利移轉證書影本一件、中
    和郵局存證信函及回執各一件為證（原審卷第10至11、15至
    17頁），並據兩造於原審協議所不爭執（原審卷第50、51頁
    ），堪信為真實。
四、按當事人就其主張之爭點，經依民事訴訟法第270條之1 第1
    項第3款規定為協議者， 應受其拘束，但經兩造同意變更或
    因不可歸責於當事人之事由或依其他情形協議顯失公平者，
    不在此限，民事訴訟法第270條之1第3項定有明文。 查兩造
    於原審93年07月30日當庭協議簡化爭點，並同意前開三、所
    列均為兩造不爭執之事實，有筆錄可按（原審卷第50、51項
    ），則依前開規定，兩造應受拘束。是上訴人於本審中另爭
    執系爭房屋原所有權人呂棟樑與被上訴人甲○間並無租賃關
    係存在，已逾原審當庭協議簡化之爭點，既未經被上訴人同
    意變更爭點，又無不可歸責於上訴人之事由或依其他情形認
    協議顯失公平之情形，自難認上訴人於本審中得翻異主張呂
    棟樑與被上訴人甲○間租約關係不存在之爭點，故本院就此
    爭點自不再予以斟酌及論述，合先敘明。
五、本件重要爭點在於：(一)被上訴人甲○與系爭房屋原所有權人
    呂棟樑約定：以其對於呂棟樑之借款債權與系爭房屋之租金
    債務抵銷，上開約定對於上訴人是否繼續有效？(二)上訴人請
    求被上訴人甲○給付93年5月、6月份之租金28,000元，有無
    理由？(三)上訴人請求被上訴人遷讓返還系爭房屋，有無理由
    ？(四)上訴人依不當得利、侵權行為等法律關係，請求被上訴
    人自93年7月5日起至遷讓房屋之日止按月連帶給付14,000元
    ，有無理由？
六、被上訴人甲○與系爭房屋原所有權人呂棟樑約定：以其對於
    呂棟樑之借款債權與系爭房屋之租金債務抵銷，上開約定對
    於上訴人是否繼續有效？
  (一)按出租人於租賃物交付後，承租人占有中，縱將其所有權讓
    與第三人，其租賃契約對於受讓人仍繼續存在，民法第 425
    條第1項定有明文。本件被上訴人甲○於91年11月4日與系爭
    房屋原所有權人呂棟樑簽訂租賃契約，約定由甲○承租系爭
    房屋，租賃期間自91年11月5日起至95年11月4日止，每月租
    金14,000元；嗣呂棟樑因積欠訴外人第一商業銀行股份有限
    公司（下稱一銀）債務，經一銀聲請拍賣，而由上訴人拍定
    買受，於93年4月21日取得執行法院核發之不動產權利移轉
    證書等情，詳如上述，則依上開規定，上訴人繼受原出租人
    呂棟樑之地位，而得行使或負擔租賃契約所生之權利或義務
    。
  (二)但按承租人與金錢貸與前業主，約定將息抵租，是債之關係
    顯僅發生於承租人與前業主間，故在租賃關係存續中，前業
    主縱將租賃物讓與第三人，但除有民法第300 條所定之債務
    承擔情形外，原約定對該第三人並非繼續有效，最高法院45
    年台上字第590 號判例著有明文。
  (三)查被上訴人甲○及證人即系爭房屋之所有權人呂棟樑均一致
    陳述：因呂棟樑向被上訴人調現而積欠借款債務，因而約定
    以被上訴人甲○之借款債權與系爭房屋之租金債務抵銷等情
    在卷（本院卷(二)第17、31頁）。雖被上訴人甲○主張：伊對
    呂棟樑之借款債權為621,500元（本院卷(二)第17 頁），並提
    出退票為憑（本院卷(一)第6至9頁）；證人呂棟樑於原審先證
    稱：伊積欠之借款債務為40餘萬元（原審卷第67頁），在本
    院又翻稱為60餘萬元（本院卷(二)第30頁），而有不符。惟不
    問被上訴人甲○對原所有權人呂棟樑間之借款債權數額究為
    40 餘萬元抑60餘萬元， 渠等二人間約定以被上訴人甲○之
    借款債權與系爭房屋每月14,000元之租金債務抵銷，該抵銷
    關係僅發生於被上訴人甲○與呂棟樑之間，即僅能於渠等租
    賃契約期間內發生抵銷之效力，除非另有民法第300條 所定
    債務承擔情形，否則上開抵銷約定對於系爭房屋之受讓人（
    上訴人）並非繼續有效。依卷附所有證據無從認定本件上訴
    人有債務承擔之情事，無從認為被上訴人甲○與系爭房屋原
    所有權人呂棟樑間有關抵銷之約定繼續有效，自不生拘束上
    訴人之效力。
七、上訴人請求被上訴人甲○給付93年5月、6月份之租金28,000
    元，有無理由？
    本件上訴人於93年4月21 日取得執行法院核發之不動產權利
    移轉證書，而被上訴人甲○與系爭房屋原所有權人呂棟樑間
    以借款債權與租金抵銷之約定並非繼續有效，不生拘束上訴
    人效力，已如上述，則上訴人於93年4月21 日起即當然繼受
    原出租人呂棟樑之地位，而得行使依租賃契約請求承租人（
    被上訴人甲○）給付租金之權利。依卷附被上訴人甲○與系
    爭房屋原所有權人呂棟樑簽訂之租賃契約書第4 條載明：「
    租金應於每月5 日以前繳納，每次應繳壹個月份，乙方（被
    上訴人甲○）不得藉拖延」等語（原審卷第18頁），是被上
    訴人甲○就93年5月、6月份之租金依約應於5日以前繳納 各
    該月份之租金，共計28,000元，而被上訴人甲○迄今尚未給
    付，亦為兩造不爭執之事實，從而上訴人訴請被上訴人甲○
    給付租金28,000元，洵屬有據，應予准許。
八、上訴人請求被上訴人遷讓返還系爭房屋，有無理由？
  (一)按承租人租金支付有遲延者，出租人得定相當期限，催告承
    租人支付租金，如承租人於其期限內不為支付，出租人得終
    止契約；租賃物為房屋者，遲付租金之總額，非達二個月之
    租額，不得依前項規定終止契約，88年4月21 日修正公布（
    89年5月5日施行）之民法第440 條第1項、第2項前段定有明
    文。本件被上訴人甲○與系爭房屋所有權人呂棟樑係於91年
    11月5日簽訂租賃契約，自應適用上開修正公布後之條文。
    至於民法第440條第2項後段規定：「其租金約定於每期開始
    時支付者，並應於遲延給付逾二個月時，始得終止契約」等
    語，參照修正之立法理由載述：「又租金每月預付者，則承
    租人於每期開始應支付租金而未支付時，即應負遲延責任。
    如約定以二個月以上之時期為一期，則承租人負遲延責任之
    同時，其遲付租金總額即已達二個月之租額，出租人即得終
    止契約，對承租人未免過苛，爰規定此際於遲付租金須達二
    個月之租額外，並應於其遲延逾二個月時始得終止契約」，
    可知：上項規定係適用於約定以二個月以上之租金為一期之
    情形，本件租約係約定每月繳納一期租金之情形，核應無上
    開第440條第2項後段之適用，併此敘明。
  (二)查本件租約約定承租人應於每月5日以前繳納月租14,000 元
    ，而被上訴人甲○未於93年5月、6月份之5 日以前繳納各該
    月份租金，而有遲延支付租金之情事，已達二個月租額之
    28,000元，則依上開規定，上訴人於93年6月11 日在原審起
    訴狀中表明終止本件租約之意思表示（原審卷第6 頁），即
    屬合法；且因被上訴人甲○係遲延支付93年5月份（5月5 日
    至6月4日）、6月份（6月5日至7月4 日）之租金，是上訴人
    與被上訴人甲○間之租約應於93年7月4日終止。上訴人與被
    上訴人甲○間之租賃契約既經上訴人終止，則被上訴人甲○
    迄今仍占有使用系爭房屋，及其母被上訴人乙○○○基於與
    甲○間母子關係占有使用系爭房屋，均屬無法律上正當權源
    。從而，上訴人依民法第455 條規定，請求被上訴人甲○自
    系爭房屋遷出返還予伊；依民法第767 條規定，請求被上訴
    人乙○○○自系爭房屋遷出返還予伊，均為有理由，應予准
    許。
九、上訴人依不當得利、侵權行為等法律關係，請求被上訴人自
    93年7月5日起至遷讓房屋之日止按月連帶給付14,000元，有
    無理由？
  (一)按依不當得利之請求返還不當得利，以無法律上之原因而受
    利益，致他人受有損害為其條件，故其得請求返還之範圍，
    應以對於所受之利益為度，非以請求人所受損害若干為準，
    無權占有他人土地，可能受有相當於租金之利益為社會通常
    之觀念，最高法院61年台上字第1695號判例足供參照。
  (二)本件被上訴人占有使用系爭房屋，受有相當於租金之利益，
    致上訴人受有無法使用收益系爭房屋之損害，二者間有直接
    因果關係，核與不當得利之構成要件相符，則上訴人依不當
    得利之法律關係，請求被上訴人返還上訴人所受相當於租金
    之利益，洵屬有據。而被上訴人甲○當初已表達以月租
    14,000元之價格承租系爭房屋，顯見依社會通常觀念，占有
    使用系爭房屋所得受之利益為14,000元，從而上訴人請求被
    上訴人自終止契約翌日即93年7月5日起按月返還利益14,000
    元，洵屬正當。
  (三)再按數人負同一債務，而其給付可分者，除法律另有規定或
    契約另有訂定外，應各平均分擔之，民法第271 條前段規定
    甚明。又數人負同一債務，明示對於債權人各負全部給付之
    責任者，則為連帶債務，如無明示時，連帶債務之成立，應
    以法律有規定者為限，民法第272 條亦有明文。查被上訴人
    無權占有使用系爭房屋，應自93年07月05日起按月返還利益
    14,000元，既無被上訴人明示願負連帶債務之情，民法不當
    得利之相關規定又無明文返還利得者應負連帶債務，而被上
    訴人應返還之利益係金錢債務，又屬可分之情形，則依上開
    民法第271 條前段規定，上訴人僅得請求被上訴人共同返還
    按月以14,000元計算之利益；上訴人請求被上訴人連帶返還
    部分，則屬無據，應予駁回
  (四)上訴人依民法不當得利之法律關係請求被上訴人返還受有相
    當於租金之利益，為有理由，則其基於選擇訴之合併型態，
    另主張之侵權行為法律關係，本院自毋庸再予論述。
十、綜上所述，(一)上訴人依租賃契約，請求被上訴人甲○給付租
    約終止前之93年5、6月份之租金28,000元；(二)上訴人依民法
    第455條及第767條規定，請求被上訴人自系爭房屋遷出返還
    予上訴人；(三)上訴人依不當得利之法律關係，請求被上訴人
    自93年7月5日起至遷讓返還之日止，按月共同給付上訴人
    14,000元等節，為有理由，應予准許；至於上訴人請求被上
    訴人連帶返還上開(三)之利益部分，則為無理由，不應准許。
    原審就上開應准許部分，為上訴人敗訴之判決，尚有未洽，
    上訴意旨求予廢棄改判，為有理由，爰由本院廢棄改判如主
    文第二、三項所示。至於上訴人請求不應准許部分，原判決
    為上訴人敗訴之判決，並駁回其假執行之聲請，並無不合，
    上訴人仍執陳詞，指摘原判決不當，為無理由，應駁回其上
    訴。
    兩造雖均陳明願供擔保請求准免假執行，惟因本件訴訟標的
    價額未逾150 萬元，於本審判決後即行確定，自無依兩造聲
    請諭知准免假執行擔保金額之必要，併此敘明。
十一、本件事證已臻明確，兩造其餘攻防及舉證核與結論不生影
      響，爰不再一一論述。
十二、據上論結：本件上訴為一部有理由，一部無理由，依民事
      訴訟法第463條、第385條第1項前段、第450條、第449條
      第1項、第79條、第85條第1項本文，判決如主文。
中　　華　　民　　國　　94　　年　　5　　月　　18 　　日
                      民事第一庭審判長法　官  張耀彩
　　　　　　　　　　　      　　　　　法　官  盧彥如
　　　　　　　　　　　      　　　　　法　官  林金吾
正本係照原本作成。
本件不得上訴。
中　　華　　民　　國　　94　　年　　5　　月　　18 　　日
                                      書記官  張淑芳
